【裁判字號】    99,上,155
【裁判日期】    991005
【裁判案由】    分割共有物等
【裁判全文】
臺灣高等法院臺南分院民事判決    99年度上字第155號
上 訴 人    丙○○
            丁○○
            甲○○
            乙○○
兼上 四 人
訴訟代理人  戊○○
視同上訴人  庚○○
被 上 訴人  己○○
訴訟代理人  劉雅萍  律師
上列當事人間分割共有物事件，上訴人對於中華民國99年6月7日
臺灣雲林地方法院第一審判決（99年度訴字第206號）提起上訴
，本院於99年9月21日言詞辯論終結，茲判決如下：
    主  文
上訴駁回。
第二審訴訟費用由上訴人負擔。
    事  實
甲、上訴人戊○○、丙○○、丁○○、甲○○、乙○○（下稱戊
    ○○等五人）方面：
一、聲明：
  (一)先位聲明：1.原判決廢棄。2.原審判決如附圖編號Ａ部分面
    積493.13平方公尺土地、編號Ｂ部分（一部分，土地面積以
    實測為準）土地分歸上訴人戊○○等五人取得，並按其等應
    有部分各五分之一比例繼續保持共有。3.原審判決附圖編號
    Ｂ（剩餘部分，土地面積以實測為準）土地、編號Ｃ部分面
    積493.13平方公尺分歸庚○○、被上訴人取得。4.原審判決
    附圖編號Ｄ部分面積521.6平方公尺土地留設為通行使用，
    並由被上訴人及廖鍾華按應有部分比例繼續保持共有。5.除
    上開分割方法外，上訴人同意補償被上訴人及庚○○之金額
    如原審判決附表一所示。6.第一、二審訴訟費用由兩造及庚
    ○○按原審判決書附表二所示比例負擔。
  (二)備位聲明：1.原審判決如附圖編號Ａ部分面積493.13平方公
    尺分歸被上訴人取得。2.原審判決如附圖編號Ｂ部分面積49
    3.13平方公尺土地分歸庚○○取得。3.原審判決如附圖編號
    Ｃ部分面積493.13平方公尺分歸上訴人戊○○等五人取得，
    並按其等應有部分各五分之一比例繼續保持共有。4.原審判
    決如附圖編號Ｄ面積521.6平方公尺留設為通行使用，並按
    兩造及庚○○原應有部分比例繼續保持共有。5.除上開分割
    方法外，兩造及庚○○應互為補償之金額如原審判決書附表
    一所示。6.被上訴人、庚○○須補貼上訴人於原審判決附圖
    編號Ｃ部分土地或他地興建新房屋（類同上訴人戊○○所有
    未保存登記ㄇ字型磚造瓦頂平房）之費用。7.被上訴人應補
    貼上訴人瑤池宮被拆除之損失。8.上訴人戊○○所有之未保
    存登記ㄇ字型磚造瓦頂平房、瑤池宮之拆除還地費用應由被
    上訴人、庚○○自行負責。9.第一、二審訴訟費用由兩造及
    庚○○按原審判決附表二所示比例負擔。
二、陳述：除與原判決記載相同者，茲引用之外，補稱略以：
  (一)原審以抽籤方式作為決定各共有人分得位置之分割方法應不
    具任何拘束力：
  1.依民法第824條修正條文暨修正理由所示，共有物分割仍有
    其分配順序：「以原物分配於各共有人；變賣共有物，
    以價金分配於各共有人；以原物為分配時，如共有人中，
    有不能按其應有部分受分配者，得以金錢補償之」，而以抽
    籤方式作為共有物分割方法時，其前提為變賣共有物時，除
    買受人為共有人外，共有人有依相同條件優先承買之權，有
    二人以上願優先承買者，始適用之。惟上訴人對於民法第82
    4條規定內容並不知悉，原審未就共有物分割仍有其分配順
    序、上訴人於本案中有優先請求原物分割之權利及經全體共
    有人同意以抽籤方式作為決定各共有人分得位置後之分割方
    法具有拘束效力等事項為闡明，原審未盡其闡明義務，致上
    訴人未能堅持請求原物分割之權利，況原審未依上開共有分
    割分配順序，基於便宜行事逕以抽籤方式決定各共有人分得
    位置，亦屬違背上開民法第824條規定。又，被上訴人所舉
    最高法院90年台上字第1607號及98年台上字第690號判決，
    係最高法院對於該個案事實所為之判定，並非判例而不具拘
    束力，且該等判決事實亦與本案有所不同，難以比附援引。
  2.上訴人並非自行向法院提議願意以抽籤方式決定分配位置，
    係原審法院主動提起以抽籤方式決定分割位置，上訴人受原
    審法院誘導，並在被上訴人及庚○○皆同意以抽籤方式決定
    分配位置，上訴人係迫於無奈且出於非自由意志而接受以抽
    籤方式決定分割之位置，實屬民法第92條得撤銷之情形，並
    未違反誠信原則。至於上訴人於原審民國（下同）98年6月4
    日提出答辯狀內容係針對被上訴人起訴狀內容而為答辯，然
    在98年6月4日之前，原審並未進行任何調解程序、準備程序
    、言詞辯論程序，不應片面採信被上訴人以「上訴人於原審
    法院所提98年6月4日答辯狀內已主張抽籤方式為之」云云，
    仍應綜觀原審調解程序、準備程序、言詞辯論程序中之承審
    法官（審判長）提問、兩造攻擊防禦方法以為論斷。而在原
    審98年11月12日準備程序（第一次開庭）中，上訴人戊○○
    、甲○○亦均表示不希望拆除房屋之情，上訴人主張原物分
    割之事實，至為明顯。
  (二)（上訴先位聲明）以上訴人戊○○所有建物坐落位置劃定分
    割線，將編號Ａ部分土地、編號Ｂ部分（一部分）土地分歸
    上訴人所有，編號Ｂ部分（剩下部分）土地、編號Ｃ部分土
    地分歸庚○○、被上訴人所有，編號Ｄ部分土地留設為通行
    使用，並由被上訴人、庚○○按應有部分比例繼續保持共有
    。上訴人願依原審判決結果之補償金額予以補償被上訴人及
    庚○○。其理由為：
  1.上訴人於原審法院訴訟程序中已主張以原物分配之分割方式
    ，原審本應以原物分配之分割方式判決，由上訴人取得編號
    Ａ部分土地、編號Ｂ部分（一部分）土地。
  2.編號Ａ部分土地及編號Ｂ部分（一部分）土地上之未辦理保
    存登記之ㄇ字型磚造瓦頂平房，目前由上訴人戊○○等五人
    共同使用（戊○○、乙○○常住使用，丙○○、丁○○、甲
    ○○在外歸返時居住使用，五人之戶籍均設於該房屋），係
    由上訴人戊○○父親王松所建造，當時被上訴人及庚○○之
    父執輩並未反對，並依法繳納房屋稅迄今，為合法興建之建
    築物，並非違章建築。而房屋可否居住，係屬欲居住者主觀
    之衡量（買屋能力、情感），而非客觀之價值判斷。觀之普
    遍台灣鄉村，類同老舊平房仍有人居住，而上訴人對於上開
    房屋已有感情，該屋雖屬破舊，上訴人仍居住其中，且經修
    繕後，仍可繼續居住數十年之久，故該屋並無不能修復、無
    法繼續居住之可能性。再者，被上訴人及庚○○分別於新竹
    市及台北縣中和市有房屋以供住居，應無在編號Ａ部分土地
    、編號Ｂ部分（一部分）土地之上興建自宅之打算及必要性
    ；反之，上訴人僅有該屋（磚石造）可供居住，倘由被上訴
    人取得編號Ａ土地、庚○○取得編號Ｂ部分土地，勢必將上
    開房屋拆除，上訴人將面臨無屋居住之困境，上訴人亦無力
    續為興建新屋以供居住。
  3.編號Ａ部分土地上另坐落有上訴人戊○○自建磚造鐵架鐵皮
    屋頂建物「瑤池宮」，為上訴人戊○○於85年間取得建築執
    照及使用執照，迄今已有13年又5月，上訴人戊○○再於合
    法磚造鐵架鐵皮屋頂建物主體建築上改建為『瑤池宮』目前
    型態，故僅改建「瑤池宮」目前型態之增建部分屬於不合法
    建築，但仍可回復為原本合法之磚造鐵架鐵皮屋頂建物主體
    建築而使用，上訴人戊○○亦願意回復之。在「瑤池宮」興
    建之前，為上開ㄇ字型房屋之廣場（曬穀場），與該屋為不
    可分割之一體使用，並經被上訴人、庚○○父執輩同意上訴
    人父親興建廣場（曬穀場），上訴人得任意使用該廣場（曬
    穀場）之土地。縱使「瑤池宮」目前已騰空，門扇雖已拆下
    ，但並無破壞毀損不堪使用之情形，將來不無改建自宅之打
    算或改做其他之用途，以現今建築技術上並非不可能實現。
  4.被上訴人係從事房屋仲介相關行業，於編號Ａ土地面臨之道
    路（二崙鄉○○路）擴寬前，並未向上訴人提出任何土地使
    用質疑及主張任何權利，卻於編號Ａ土地面臨之道路擴寬後
    ，即提起本案分割共有物訴訟，且被上訴人於新竹市已有房
    屋供居住（可能為透天房屋），顯見被上訴人不無以取巧方
    式以取得編號Ａ部分之土地，以供其投資謀取暴利之意圖。
  (三)（上訴備位聲明）
    若仍判令由被上訴人取得編號Ａ部分土地、庚○○取得編號
    Ｂ部分土地，然因上訴人須另行興建新房屋，所需花費可能
    包括填平土地（地基興建）、興建類同原房屋規模之房屋（
    非以該屋目前折舊之金額計算，應以現今以相同建材興建同
    樣房屋之變動之價格，並考量物價因素）等支出，此應由被
    上訴人及庚○○補貼上訴人於編號Ｃ部分土地或他地興建新
    房屋之費用。另被上訴人應補貼上訴人「瑤池宮」被拆除之
    損失，並應以「瑤池宮」於他地予以重建之費用計算（非以
    「瑤池宮」目前折舊金額計算，應以現今以相同建材興建「
    瑤池宮」價格，並且考量物價變動之因素）。而上開房屋及
    「瑤池宮」之拆除還地費用應由被上訴人、庚○○自行負責
    。
三、證據：除援用原審提出者外，補提雲林縣稅務局房屋稅籍證
    明書二紙、（建造執照、使用執照）申請書二紙、使用執照
    一紙、最高法院判決三則、瑤池宮磚造鐵皮屋頂建物主體照
    片暨設計圖、（乙○○）全國財產稅總總歸戶財產查詢清單
    、新竹市東區科園里行政區域平面圖、（廖政誠新竹住處、
    庚○○新竹住處、戊○○所有ㄇ字型房屋、庚○○父母房屋
    ）Google衛星地圖四份為證（以上均為影本），並聲請調閱
    原審審理錄音錄影光碟。
乙、上訴人庚○○方面：
一、聲明：(一)上訴駁回。(二)第二審訴訟費用由上訴人負擔。
二、陳述：除與原判決記載相同者，茲引用之外，補稱略以：
  (一)贊同原審判決之分割方案。
  (二)本件原審審理時原有4個分割方案，經原審法官協調之後剩
    下乙、丙二個方案，乙方案係上訴人提出的，丙方案是被上
    訴人提出的，當時法官說尚未決定採取何方案，希望先就乙
    、丙二個方案混合抽出位置，當時先抽乙方案的位置Ａ、Ｂ
    、Ｃ，抽完後再抽丙方案，因Ａ、Ｂ、Ｃ部分已經抽完，只
    有再抽甲、乙、丙的位置，因為Ａ、Ｂ、Ｃ的部分已經確定
    ，不再抽籤，然後法官再就乙、丙二方案去審酌究竟要採哪
    個方案。
三、證據：援用原審提出之證據方法。
丙、被上訴人方面：
一、聲明：(一)上訴駁回。(二)第二審訴訟費用由上訴人負擔。
二、陳述：除與原判決記載相同者，茲引用之外，補稱略以：
  (一)本件於原審99年4月19日調解程序，預擬分配位置之決定方
    法時，兩造已有當庭抽籤之共識，復於99年5月24日言詞辯
    論期日時，全體共有人同意進行抽籤，此一抽籤過程並無無
    效或得撤銷之情形，原審基於肯認與維護當事人之誠信，自
    宜尊重當事人公開抽籤之結果；況上訴人戊○○等五人於原
    審時自行向法院提議願意以抽籤方式決定分割之位置（上訴
    人原審98年6月4日答辯狀，原審調字卷第31頁），在原審99
    年5月24日言詞辯論期日，兩造均當庭表示同意就附圖乙案
    所示方割位置，由原審法院製作Ａ、Ｂ、Ｃ三籤讓當事人當
    場抽取。是上訴人主張並未舉證證明原審之抽籤有何無效或
    得撤銷之情形，恣意翻異抽籤決定之分割位置，主張抽籤結
    果不具任何拘束力云云，嚴重違反誠信原則。再者，原審就
    系爭土地之分割方式，係以原物為分配，而非以變賣共有物
    作為分割之方法，原審並認一概按應有部分核算之原物數量
    分配者，將顯失公平，故經兩造同意將分割後各部分土地委
    請不動產估價師鑑估其價值結果後而為補償。
  (二)附圖（乙方案）編號Ａ部分並無一定要由上訴人戊○○等五
    人取得之必要：
  1.共有土地之分管使用，乃於共有期間定暫時使用狀態，並不
    因此等同分割協議，共有人仍得就全部共有土地享有權利，
    得就全部共有土地主張按應有部分為分割。因之，共有物之
    分割不得純以使用現狀為分割之唯一標準，法院為顧及全體
    共有人之利益，自不能僅以先前分管位置作為裁判分割之唯
    一考量因素，亦即，若法院認為不應全依使用現狀為分割，
    經綜合審酌上揭參考因素，並兼顧系爭土地之整體利用價值
    及兩造間共有價值平等均衡原則等一切情狀，進而決定分割
    方法，縱使部分共有人因未能滿足其主觀之期待，仍不得因
    之遽認分割方案為違法。
  2.系爭土地上之未辦理保存登記ㄇ字型磚造瓦頂平房已屬老舊
    ，剩餘價值並不高，目前僅上訴人乙○○與戊○○居住使用
    ，其餘三位上訴人並未在該平房內居住使用（原審98年11月
    12日言詞辯論筆錄第4頁），上訴人乙○○雖主張該屋為伊
    長期居住主要使用房屋云云，然乙○○於原審98年8月4日答
    辯(二)狀載明其住址為「台北市萬華區○○○路○段23號8樓
    之2」，足見乙○○於台北另有房屋可供居住，其所稱若該
    ㄇ字型磚造瓦頂平房勢必予以拆除，將面臨無屋可住之困境
    云云，無非臨訟杜撰，難以採信。再者，系爭土地分割之後
    ，上訴人可將其分得乙方案編號Ｃ部分土地處分變賣，如此
    一來，上訴人即有足夠充裕資金在外重新購屋或租屋居住使
    用，此一方式堪稱利人利己。
  3.上訴人戊○○於臨路位置建造之「瑤池宮」，係以磚木造及
    鐵架鐵皮頂所構成之建物，雖領有建築使用執照，然目前已
    騰空，門扇都已拆下，業經原審履勘屬實，且無廚房、衛浴
    設備，並無居住之功能，且戊○○於85年間興建時所陳報造
    價亦僅為新台幣（下同）24萬7000元，價值不高，可見上開
    建物之剩餘價值並不高，於土地分割後，並無非保留不可之
    價值，若繼續保留上開價值不高之老舊建物，恐有悖經濟效
    用原則，亦嚴重限縮土地之整體利用價值。
  (三)關於上訴人先位聲明部分：
    上訴人主張「上訴人願意放棄編號Ｄ部分土地之所有權及其
    共有權利」云云。惟查，編號Ｄ部分面積521.6平方公尺土
    地留設為通行使用，並按兩造原應有部分比例繼續保持共有
    ，符合公平經濟原則。上訴人戊○○等五人所分得編號Ｃ部
    分土地，必先通行編號Ｄ部分土地，否則無法通行至鄰近二
    崙鄉○○路，上訴人戊○○等五人於原審時亦同意編號Ｄ部
    分作為各共有人繼續共有專供道路通行使用，上訴人上開主
    張願意放棄編號Ｄ部分土地之所有權及其共有權利，對其他
    共有人而言，顯然有失公允，且違反禁反言原則。
  (四)關於上訴人備位聲明：
    上訴人主張被上訴人己○○等人應就其地上物為補償之請求
    云云。惟，本件各共有人均已按其應有部分受分配，所受分
    配不動產之價格亦屬相當，且被上訴人己○○並依鑑定價格
    之二倍予以補償上訴人戊○○等五人及庚○○，以衡地價之
    公允。反之，系爭土地共有人當初僅同意上訴人戊○○於共
    有土地上蓋房子，並未同意在系爭土地上蓋廟，上訴人戊○
    ○未經其他共有人同意，擅自在共有物上搭蓋「瑤池宮」（
    原審98年11月12日言詞辯論筆錄第2頁），本有義務將地上
    物清除將土地交付與取得土地之共有人（即被上訴人己○○
    ）。是本件並無命金錢補償之必要，更遑論上訴人另主張被
    上訴人己○○須補貼「瑤池宮」之拆除還地費用、渠於編號
    Ｃ部分土地或他地興建新房屋之費用云云，均於法無據。
三、證據：除援用原審提出者外，補提上訴人於原審98年6月4日
    提出之答辯狀一份、98年11月12日言詞辯論期日筆錄一份、
    甲乙丙丁分割方案附圖說明各一份（以上均影本）、ㄇ字型
    磚造瓦頂平房相片三幀為證，聲請調閱原審98年11月12日、
    99年4月19日、99年5月24日開庭錄音錄影光碟內容。
    理  由
一、按訴訟標的對於共同訴訟之各人必須合一確定者，共同訴訟
    中一人之上訴，其效力及於全體，此觀民事訴訟法第56條第
    1項第1款規定自明。本件為請求分割共有物之訴，其訴訟標
    的對於共同訴訟之各人必須合一確定，依前開規定，上訴人
    戊○○等五人上訴之效力及於同造之庚○○，爰將原審被告
    庚○○併列為上訴人，合先敘明。
二、被上訴人起訴主張：坐落雲林縣二崙鄉○○段755地號、地
    目建、面積2000.99平方公尺土地（下稱系爭土地）為兩造
    共有，被上訴人應有部分為三分之一，上訴人庚○○應有部
    分為三分之一，上訴人戊○○、丙○○、丁○○、甲○○、
    乙○○應有部分各為十五分之一。系爭土地並無不能分割之
    協議，復無因使用目的不能分割之情形，因難以協議分割，
    為此提起本訴，並聲明求為判決：(一)將系爭土地依卷內附圖
    之丙方案（雲林縣西螺地政事務所收文案號98年8月21日螺
    測地字第92500號土地複丈成果圖，原審調字卷第99頁）所
    示方法分割；(二)若依判決書附圖乙方案（雲林縣西螺地政事
    務所99年1月29日螺測地字第11300號收文、99年3月9日複丈
    之土地複丈成果圖，原審調字卷第154頁）所示方法分割（
    若被上訴人分得編號Ａ部分，願依附表所示之價金補償其餘
    共有人）之判決等語。（原審採如附圖所示乙方案分割，並
    按如附表一所示金額為補償）
三、上訴人則以：(一)戊○○等五人：原物分割後，伊等五人願繼
    續保持共有。若依原審判決附圖乙方案所示方法分割並分配
    予兩造，希望取得編號Ａ部分土地，該土地上有上訴人戊○
    ○所有之ㄇ字型磚造瓦頂平房及瑤池宮，有保留之價值，若
    仍須拆除，被上訴人及庚○○應補貼上訴人拆除及興建新屋
    之費用。上訴人係受法院誘導無奈之下而進行抽籤，且原審
    以抽籤方式決定各共有人分配位置，不具法律拘束力，且違
    反法定共有物分割之順序云云，資為抗辯。(二)庚○○：贊同
    原審按乙方案分割及補償之判決。
四、按分割共有物乃為消滅物之共有狀態，以利土地之融通及增
    進經濟效益，是除法令另有規定，因物之使用目的不能分割
    ，或契約訂有不分割之期限，否則各共有人得隨時請求分割
    共有物，此觀諸民法第823條第1項規定自明。經查，系爭土
    地為兩造所共有，被上訴人應有部分為三分之一，視同上訴
    人庚○○應有部分為三分之一，上訴人戊○○、丙○○、丁
    ○○、甲○○、乙○○等五人應有部分各為十五分之一等情
    ，有土地登記謄本影本乙份附卷足佐（原審調字卷第8至9頁
    ）。系爭土地並無不能分割之情形，共有人間復無不分割之
    約定，惟無法達成分割協議等情，此為兩造所不爭執，是上
    訴人本於土地共有人地位訴請裁判分割，即屬有據。
五、次按「分割之方法不能協議決定，或於協議決定後因消滅時
    效完成經共有人拒絕履行者，法院得因任何共有人之請求，
    以原物分配於各共有人」、「以原物為分配時，如共有人中
    有未受分配，或不能按其應有部分受分配者，得以金錢補償
    之」、「以原物為分配時，因共有人之利益或其他必要情形
    ，得就共有物之一部分仍維持共有」，民法第824條第2項第
    1款前段、第3項、第4項定有明定。按原物分配者，係將共
    有物分配共有人，使共有關係變更為單獨所有之謂，本件兩
    造歷次提出之各分割方案均以原物分配為分割方法，原審所
    定之分割方案亦依此而為，是上訴人戊○○辯稱「原審並未
    按原物分配而定本件分割方法」云云，顯有誤解。
六、又按定共有物分割之方法，固可由法院自由裁量，但亦須以
    其方法適當者為限。且法院裁判分割共有物，須斟酌各共有
    人之利害關係、使用情形、共有物之性質及價值、經濟效用
    ，符合公平經濟原則，其分割方法始得謂為適當（最高法院
    90年度台上字第1607號判決要旨參照）。又共有土地之分管
    使用，乃於共有期間定暫時使用狀態，並不因此等同分割協
    議，共有人仍得就全部共有土地享有權利，得就全部共有土
    地主張按應有部分為分割；又共有物之分割，不得純以使用
    現狀為分割之唯一標準；法院為顧及全體共有人之利益，自
    不能僅以先前分管位置，作為裁判分割之唯一考量因素，亦
    即若法院認為不應全依使用現狀分割，經綜合審酌上揭參考
    因素，並兼顧系爭土地之整體利用價值及兩造間共有價值平
    等均衡原則等一切情狀，而決定分割方法，縱使部分共有人
    因未能滿足其主觀之期待，仍不得因之遽認分割方案為違法
    （最高法院82年度台上字第2698號、71年度台上字第2825號
    判決要旨參照）。經查：
  (一)系爭土地地處鄉村區，為乙種建築用地，地型呈長條狀（面
    寬約24公尺，縱深約83公尺），僅南側緊臨二崙鄉○○路可
    資聯外，另東邊同段758地號土地為庚○○所有，同段756地
    號土地為上訴人戊○○等五人及上訴人庚○○所共有，至西
    、北二邊為他人土地。另系爭土地目前使用情形為：南側臨
    路位置建有一磚造鐵架鐵皮頂建物「瑤池宮」，為上訴人戊
    ○○所有，瑤池宮後方（北側）為一未辦理保存登記之ㄇ字
    型磚造瓦頂平房，為訴外人王松所興建，嗣由上訴人戊○○
    繼承，該ㄇ字型平房後方（北側）搭設有棚架，目前由上訴
    人戊○○種菜使用等情，有原審98年5月22日、98年12月7日
    勘驗筆錄暨現場照片、土地登記謄本三份、雲林縣西螺地政
    事務所所製作之使用現況面積及測量成果圖附卷可參（原審
    調字卷第8至9頁、第24至29頁、第37頁、第39頁、第126至1
    30頁、第131至132頁、第134頁），兩造對此均不爭執。
  (二)觀之系爭土地前開使用情形，上訴人戊○○等五人因繼承取
    得系爭土地應有部分共計三分之一，然其等實際使用之土地
    面積已幾近於系爭土地全部，難認係基於分管而使用系爭土
    地。上訴人戊○○固主張伊於系爭土地上「未辦理保存登記
    之ㄇ字型磚造瓦頂平房」、「磚造鐵架鐵皮頂建物即瑤池宮
    」具有保存之價值，若必須拆除，上訴人無力興建新屋，將
    面臨無屋居住之困境云云。惟查：上開未辦保存登記之ㄇ字
    型磚造瓦頂平房，已屬老舊（上訴人自陳迄今已76年）；而
    上訴人戊○○於臨路位置興建之「瑤池宮」，係以磚木、鐵
    架鐵皮頂所構成之建築物，以住宅用途申領使用執照，85年
    間興建時陳報造價為24萬7000元，目前已騰空未為使用，且
    門扇皆已拆下，此經原審至現場履勘屬實，有雲林縣政府建
    設局核發之使用執照、建造執照暨使用執照申請書、現場照
    片等附卷可憑（原審調字卷第75至80頁、第119頁）。由此
    可見，上訴人戊○○於系爭土地上之建物，均已老舊且殘餘
    價值不高，此由上訴人甲○○於本院亦自陳「後面的房子較
    舊無法居住，前面的部分我們要整修住人」即明（本院卷第
    145頁反面），可認該等建物客觀上並不具有非保留不可之
    價值；上訴人雖復以「伊無力再建新屋，將面臨無屋可住之
    困境」云云，卻又謂「若得分配該等建物所占用基地部分，
    渠等願依鑑定價格二倍補償其餘共有人」（本院卷第9至10
    頁、第145頁），與其等所稱無資力建屋之情顯然相左，難
    以憑信。基此，系爭土地上現存老舊建物既無保留之價值，
    難認本件分割方法有遷就該等建物目前占用土地之情況之必
    要。
七、復按「共有人同意以抽籤方式決定分割共有物時各共有人所
    分得之位置，乃共有人意願之表徵，自得作為法院行使自由
    裁量權，酌定共有物分割方法之依據。苟經全體共有人同意
    以抽籤方式決定各共有人所分得之位置，除有無效或得撤銷
    之情形外，共有人即不得於事後再任意翻異，始符誠信原則
    。」（最高法院98年台上字第690號判決要旨參照）。經查
    ：
  (一)本件共有物分割方法於原審最後審理階段，經原審法官整理
    及協調後，雙方僅餘丙方案（雲林縣西螺地政事務所收文案
    號98年8月21日螺測地字第92500號土地複丈成果圖，原審調
    字卷第99頁）及原判決附圖即修正乙方案（雲林縣西螺地政
    事務所99年1月29日螺測地字第11300號收文、99年3月9日複
    丈之土地複丈成果圖，原審調字卷第154頁）二種分割方法
    。
  (二)茲查，上訴人戊○○等五人於原審審理時曾向法院提議願意
    以抽籤方式決定分割之位置（參見上訴人原審98年6月4日答
    辯狀，原審調字卷第31頁），而兩造於原審99年4月19日進
    行調解程序，預擬分配位置之決定分割方法時，雙方亦有當
    庭抽籤之共識，有該調解筆錄足憑（原審調字卷第171頁）
    ，復於原審99年5月24日言詞辯論期日，全體共有人當庭同
    意就原判決附圖（修正乙方案）及丙方案所示分割方法，以
    抽籤方式決定各共有人分配位置，其中原判決附圖（修正乙
    方案部分），經抽籤結果由被上訴人抽中編號Ａ、上訴人庚
    ○○抽中編號Ｂ、上訴人戊○○等五人抽中編號Ｃ；另丙案
    部分抽籤結果，被上訴人抽中編號丙、上訴人庚○○抽中編
    號甲、上訴人戊○○等五人抽中編號乙部分之事實，亦有言
    詞辯論筆錄記載足證（原審訴字卷第6頁反面）。
  (三)有關抽籤過程，原審筆錄雖僅記載「是否同意就相關位置做
    抽籤？（製作ABC三籤，甲乙丙三籤讓當事人當場抽取。）
    （但是法官在經過言詞辯論決定位置的時候，仍應就先前的
    分管及分割方案作考量），聲請人（被上訴人）抽中A，相
    對人（上訴人）庚○○抽中B，相對人（上訴人）戊○○等
    五人抽中C；聲請人抽中丙，相對人庚○○抽中甲，相對人
    戊○○等五人抽中乙。」、「（對於抽籤有何意見?）兩造
    均稱：沒有意見。」（原審訴字卷第6頁反面），惟經本院
    於準備程序及言詞辯論時訊問上訴人庚○○分別陳稱「當時
    協調之後剩下乙、丙2個方案，乙方案是上訴人提出的，丙
    方案是被上訴人提出的，當時法官說尚未決定採取何方案，
    先就乙、丙2個方案混合抽出位置，當時先抽乙案的位置Ａ
    ＢＣ，抽完後延伸再抽丙案，只抽甲、乙、丙的位置，因為
    ＡＢＣ的部分已確定，不再抽籤，然後法官再就乙、丙2案
    去審酌究竟要採那個方案。」、「（當時是否先抽ＡＢＣ？
    ）是的，當時有乙、丙兩個方案，乙案只有ＡＢＣ而已，丙
    案除ＡＢＣ外還有甲乙丙，法官當庭有說明先抽ＡＢＣ出來
    ，除了乙案確定外，丙案的ＡＢＣ部分也確定了，接下去再
    抽丙案的甲乙丙，也就是說ＡＢＣ只抽一次，就確定乙案及
    丙案的ＡＢＣ位置。」（本院卷第67頁、第194頁）。此外
    ，上訴人甲○○於本院言詞辯論時亦稱「（對原審法官有當
    庭說明抽籤程序有無意見？）是的，法官有說明抽籤程序，
    但他說我們抽沒有關係，他不會按抽籤的順序來判決，我們
    是受他誘導，否則不會同意抽籤。」（本院卷第194頁），
    足認原審係經兩造同意後始進行抽籤程序，且已當庭說明抽
    籤所為之程序及目的，符合兩造共有人之意願，自得作為法
    院行使裁量權，酌定共有物分割方法之依據。
  (四)上訴人於本院雖辯稱：「伊等因受原審法院之誘導，在迫於
    無奈且非自由意志下，始同意以抽籤決定分配位置」云云，
    惟上訴人戊○○等五人並未就其所謂「誘導、非自由意志、
    受迫」一節，舉證以實其說。況上訴人戊○○等五人於原審
    審理時即曾向法院提議願意以抽籤方式決定分割之位置（原
    審調字卷第31頁），所辯已難憑信。再參之原判決附圖（修
    正乙方案）所示分割方法並無違背法令之處，抽籤過程復無
    無效或得撤銷之情形，基於肯認與維護當事人之誠信，該公
    開抽籤之結果當應予以尊重，尚不得僅因上訴人戊○○等五
    人未能如渠等所願抽中編號Ａ土地而任意翻異原抽籤結果。
  (五)原審審酌被上訴人所提出之丙方案暨上訴人主張修正乙方案
    結果，認丙方案分割方法有違土地禁止細分原則（共細分成
    七筆），不利雙方將來土地之利用，而修正乙方案分割後各
    共有人取得之土地地形方正，各共有人對外聯絡亦屬方便，
    有利於分割後土地之利用，認定修正後乙方案屬較佳之分割
    方案，並採擷修正乙方案為本案之分割方法，尚無不合。
  (六)至於上訴人主張（即其所謂之先位聲明）：「編號Ｂ部分（
    一部分，土地面積以實測為準）土地分歸上訴人戊○○等五
    人取得，並按其等應有部分各五分之一比例繼續保持共有。
    附圖編號Ｂ（剩餘部分，土地以實測為準）土地、編號Ｃ部
    分面積493.13平方公尺分歸庚○○、被上訴人取得。原審判
    決附圖編號Ｄ部分面積521.6平方公尺土地留設為通行使用
    ，並由被上訴人及庚○○按應有部分比例繼續保持共有。」
    部分，上訴人分得土地面積顯較其餘共有人（被上訴人與上
    訴人庚○○）超出甚多，且上訴人主張如附圖Ｄ所示部分土
    地僅由被上訴人與上訴人庚○○二人保持共有，對被上訴人
    與上訴人庚○○二人明顯不公平，上訴人所謂之「先位聲明
    」之主張，洵無理由。其次，上訴人另主張（即其所謂之備
    位聲明）：要求如按原審判決乙方案分割時，「被上訴人、
    庚○○須補貼上訴人於原審判決附圖編號Ｃ部分土地或他地
    興建新房屋（類同上訴人戊○○所有未保存登記ㄇ字型磚造
    瓦頂平房）之費用。被上訴人應補貼上訴人瑤池宮被拆除之
    損失，上訴人戊○○所有之未保存登記ㄇ字型磚造瓦頂平房
    、瑤池宮之拆除還地費用應由被上訴人、庚○○自行負責。
    」云云，於法並無依據，亦非可取。
  (七)末查，系爭土地上之未辦理保存登記ㄇ字型磚造瓦頂平房已
    屬老舊，剩餘價值並不高，目前僅上訴人戊○○居住使用，
    其餘三位上訴人並未在該平房內居住使用（原審98年11月12
    日言詞辯論筆錄第4頁），上訴人乙○○雖主張該屋為伊長
    期居住主要使用房屋云云，然乙○○於原審98年8月4日答辯
    (二)狀載明其住址為「台北市萬華區○○○路○段23號8樓之2
    」，足見乙○○於台北另有房屋可供居住，其所稱若該ㄇ字
    型磚造瓦頂平房勢必予以拆除，將面臨無屋可住之困境云云
    ，無非臨訟杜撰，難以採信。至於上訴人戊○○部分，依後
    所敘，被上訴人應補償上訴人戊○○等5人共71萬6802元，
    足可再新蓋新屋或租屋居住，況上訴人戊○○等人於本院表
    示「如分得編號Ａ土地，願補償被上訴人（71萬6802元）」
    ，足見上訴人戊○○等人非無資力，所辯將來無屋可居，難
    以採信。
八、再按共有物之原物分割，依民法第825條規定觀之，係各共
    有人就存在於共有物全部之應有部分互相移轉，使各共有人
    取得各自分得部分之單獨所有權。故原物分割而應以金錢為
    補償者，倘分得價值較高及分得價值較低之共有人均為多數
    時，該每一分得價值較高之共有人即應就其補償金額對於分
    得價值較低之共有人全體為補償，並依各該短少部分之比例
    ，定其給付金額，方符共有物原物分割為共有物應有部分互
    相移轉之本旨（最高法院號85年台上字第2676號判例要旨參
    照）。經查：
  (一)系爭土地依原判決附圖所示方案分割，編號Ａ部分土地位置
    較編號Ｂ、Ｃ部分土地鄰近二崙鄉○○路，是附圖編號Ａ部
    分之土地價值，顯較編號Ｂ、Ｃ部分之土地價值為高，故附
    圖分割方案雖按兩造應有部分之比例分配，然編號Ａ部分土
    地，與編號Ｂ、Ｃ部分土地價值顯不相當，若一概按應有部
    分核算之原物數量分配者，將顯失公平。原審經兩造同意將
    分割後各筆土地委請不動產估價師鑑估價值結果，認附圖編
    號Ａ部分土地價值393萬5300元，編號Ｂ部分土地價值299萬
    7498元，編號Ｃ部分土地價值292萬8797元，經核算互相補
    償後，編號Ａ部分土地超額分配64萬8102元，應找補分配編
    號Ｂ部分土地者28萬9700元、找補分配編號Ｃ部分土地者35
    萬8401元等情，有兆豐不動產估價師事務所鑑定報告書乙份
    附卷可查。
  (二)前開鑑定報告書之作成固有客觀數據分析，惟編號Ａ部分土
    地面臨馬路，佐以Ａ、B、Ｃ之面積均達493.13平方公尺，
    土地形狀亦屬方正，日後土地所有人將可善加規劃而增加其
    經濟價值，該鑑定報告並未考量此一未來土地利用之主觀性
    ，此等主觀性在各共有人間既具有其意義，自不能置而不論
    。而分得編號Ａ土地之被上訴人，無論在抽籤決定分配位置
    前、後，均明確表達「若由伊分得編號Ａ部分土地，願以鑑
    定補償價格二倍金額補償其他各共有人，以衡地價之公允」
    之意思表示（原審調字卷第207頁反面、原審訴字卷第7頁正
    面），本件抽籤結果既係由被上訴人取得編號Ａ土地，基於
    當事人意願及誠信之考量，應由被上訴人以鑑定價格二倍計
    算補償上訴人戊○○等五人及視同上訴人庚○○，以平衡土
    地分割後之利益。依此計算，被上訴人（即分得編號Ａ土地
    者）應補償其他共有人如附表一所示數額：應補償視同上訴
    人庚○○（即分得編號Ｂ土地者）57萬9400元（289700×2
    ＝579400），應補償上訴人戊○○等五人（保持共有分得編
    號Ｃ土地）71萬6802元（358401×2＝716802）。
九、綜上所述，被上訴人為系爭土地之共有人，系爭土地並無法
    令限制、使用目的不能分割或契約訂有不能分割期限等情事
    ，兩造無法達成協定分割，被上訴人本於民法第823條第1項
    前段之規定提起本訴，請求裁判分割，於法有據。原審判決
    依附圖所示方法分割，並經全體共有人同意以抽籤方式決定
    各共有人分配位置，並按各共有人分得土地面積增減之多寡
    、土地價值及當事人意願，酌定相互為補償之金額（即被上
    訴人應分別補償視同上訴人庚○○、上訴人戊○○等五人依
    序為57萬9400元、71萬6802元），經核尚無違誤。上訴人戊
    ○○等五人指摘原判決不當（按抽籤結果分割方法不當），
    求為廢棄改判，顯然違背誠信原則，上訴為無理由，應予駁
    回。
十、兩造其餘之主張或舉證，經核均與本件判斷之結果不生影響
    ，爰不逐一論述，附此敘明。
據上論結，本件上訴為無理由，依民事訴訟法第449條第1項、第
78條、第85條第1項前段，判決如主文。
中    華    民    國    99    年    10     月    5    日
                  民事第二庭    審判長法  官  陳光秀
                                      法  官  莊俊華
                                      法  官  曾平杉
上為正本係照原本作成。
如不服本判決，應於收受送達後20日內向本院提出上訴書狀，其
未表明上訴理由者，應於提出上訴後20日內向本院補提出理由書
狀（均須按他造當事人之人數附繕本）上訴時應提出委任律師或
具有律師資格之人之委任狀；委任有律師資格者，另應附具律師
資格證書及釋明委任人與受任人有民事訴訟法第466條之1第1項
但書或第2項（詳附註）所定關係之釋明文書影本。如委任律師
提起上訴者，應一併繳納上訴審裁判費。
中    華    民    國    99    年    10    月    8     日
                                      書記官  葉秀珍
【附註】
民事訴訟法第466條之1：
(1)對於第二審判決上訴，上訴人應委任律師為訴訟代理人。但上
  訴人或其法定代理人具有律師資格者，不在此限。
(2)上訴人之配偶、三親等內之血親、二親等內之姻親，或上訴人
  為法人、中央或地方機關時，其所屬專任人員具有律師資格並
  經法院認為適當者，亦得為第三審訴訟代理人。
民事訴訟法第466條之2第1項：
  上訴人無資力委任訴訟代理人者，得依訴訟救助之規定，聲請
  第三審法院為之選任律師為其訴訟代理人。
┌──────────────────────────┐
│附表一：找補方法（單位：新台幣元）                  │
├─────┬──────┬──────┬──────┤
│＼  受補償│            │戊○○      │            │
│  ＼  之人│            │丙○○      │            │
│    ＼    │庚○○      │丁○○      │應補償總額  │
│應補償＼  │            │甲○○      │            │
│  之人  ＼│            │乙○○      │            │
├─────┼──────┼──────┼──────┤
│己○○    │579,400     │716,802     │1,296,202   │
│          │            │            │            │
└─────┴──────┴──────┴──────┘
┌──────────────────────────┐
│附表二：各共有人持分比例                            │
├────────────┬─────────────┤
│當事人姓名              │應有部分比例              │
├────────────┼─────────────┤
│己○○                  │三分之一                  │
├────────────┼─────────────┤
│庚○○                  │三分之一                  │
├────────────┼─────────────┤
│戊○○、丙○○、丁○○、│各十五分之一              │
│甲○○、乙○○          │                          │
└────────────┴─────────────┘

司法院資訊處製作；財團法人民間司法改革基金會備份。
